【裁判字號】    97,重訴,174
【裁判日期】    980123
【裁判案由】    侵權行為損害賠償
【裁判全文】
臺灣臺南地方法院民事判決             97年度重訴字第174號
原      告  丁○○○
            戊○○
            丙○○
            己○○
            庚○○
            乙○○
前列六人共同
訴訟代理人  黃溫信律師
            黃紹文律師
            徐美玉律師
被      告  辛○○
訴訟代理人  甲○○
上列當事人間因侵權行為損害賠償刑事附帶民事訴訟事件，經本
院刑事庭裁定（96年度交重附民字第33號）移送前來，經本院於
民國97年12月25日言詞辯論終結，判決如下：
    主    文
被告應給付原告丁○○○新臺幣肆拾貳萬捌仟捌佰貳拾元、原告
戊○○新臺幣伍萬元、原告丙○○新臺幣伍萬元、原告己○○新
臺幣伍萬元、原告庚○○新臺幣伍萬元、原告乙○○新臺幣伍萬
元，及自民國九十六年十二月二十七日起至清償日止，按年息百
分之五計算之利息。
原告其餘之訴駁回。
訴訟費用，由被告負擔百分之二０；餘由原告負擔。
本判決原告勝訴部分，於原告丁○○○以新台幣貳拾貳萬陸仟元
、原告戊○○、丙○○、己○○、庚○○、乙○○各以新台幣壹
萬陸仟元為被告供擔保後，得假執行。
原告其餘假執行之聲請駁回。
      事實及理由
一、訴狀送達後，原告不得將原訴變更或追加他訴。但擴張或減
    縮應受判決事項之聲明者，不在此限，民事訴訟法第255條
    第1項第3款定有明文。本件原告起訴請求被告應給付原告丁○○○新臺幣貳佰柒拾陸萬貳仟柒佰參拾陸元、原告戊○○
    新臺幣壹佰伍拾萬元、原告丙○○新臺幣壹佰伍拾萬元、原
    告己○○新臺幣壹佰伍拾萬元、原告庚○○新臺幣壹佰伍拾
    萬元、原告乙○○新臺幣壹佰伍拾萬元，及自起訴狀繕本送
    達翌日起至清償日止，按年息百分之五計算之利息。於訴狀
    送達後減縮訴之聲明為被告應給付原告丁○○○新臺幣貳佰
    伍拾壹萬貳仟柒佰參拾陸元、原告戊○○新臺幣壹佰貳拾伍
    萬元、原告丙○○新臺幣壹佰貳拾伍萬元、原告己○○新臺
    幣壹佰貳拾伍萬元、原告庚○○新臺幣壹佰貳拾伍萬元、原
    告乙○○新臺幣壹佰貳拾伍萬元，及自起訴狀繕本送達翌日
    起至清償日止，按年息百分之五計算之利息，核屬民事訴訟
    法第255條第1項第3款所定減縮應受判決事項之聲明，於法
    並無不合，合先敘明。
二、原告起訴主張：
   (一)、原告丁○○○為被害人張金火之配偶，原告戊○○、丙○○、庚○○、張端蘭、乙○○為被害人之子女，此有
       戶籍謄本4份可參（證一號）。
   (二)、查被告辛○○於民國（下同）96年4月10日10時6分許，
       駕駛車牌號碼：2550-KB號自小客車，由臺南市○○路北
       向南方向行駛，行至國民路538巷口時，其原應注意自小
       客車行經設有行車管制號誌肇車路口，應依速限行駛，
       且應注意車前狀況，隨時採取必要安全措施。而依當時
       情形又無不能注意之情事，竟疏於注意及此，而貿然以
       超過時速50公里之速度行駛。適時恰有由被害人張金火
       所騎乘之車牌號碼：NIU- 128重型機車亦由國民路北向
       南方向行駛，張金火行經該處慢車道準備左轉時亦疏於
       注意，未依規定左轉，迨辛○○見張金火所騎乘之機車
       左轉國民路538巷時，因而撞上張金火所騎乘之機車，致
       使張金火絆跌於被告所駕車輛前之擋風玻璃上，造成顱
       內出血不治死亡。
   (三)、按「因故意或過失，不法侵害他人權利者，負損害賠償
       責任。」、「不法侵害他人致死者，對於支出醫療及增
       加生活上需要之費用或殯葬費之人，亦應負損害賠償責
       任。被害人對於第三人負有法定扶養義務者，加害人對
       於該第三人亦應負損害賠償責任。」、「不法侵害他人
       致死者，被害人之父、母、子、女及配偶，雖非財產上
       之損害，亦得請求賠償相當之金額。」、「直系血親相
       互間互負扶養義務。」、「夫妻互負扶養義務。」民法
       第184條第1項前段、第192條第l、2 項、第194條、第
       1114條第l項第1款、第1116條之1分別定有明文。被告辛○○駕車未依速限行駛又未注意車前狀況，撞及被害人
       ，致被害人顱內出血不治死亡，依法被告應負損害賠償
       責任，茲就請求之金額說明如下：
     (一)醫療費用：1,200元。
       原告丁○○○因被害人張金火送醫治療，支出醫療費用
       計新臺幣（下同）1,200元，此有收據1紙可稽（證三號
       ）。
     (二)喪葬費用：466,400元。
       原告丁○○○因被害人張金火死亡，支出喪葬費用計
       466,400元，此有收據6紙可稽（證四號）。
     (三)扶養費用：795,136元。
       原告丁○○○為33年8月30日生，被害人死亡時（96年4
       月10日）原告為62歲7個月，依95年臺問地區簡易生命表
       所載（證五號），尚有餘命21點84年（因係統計概數，
       四捨五入，以22年計算），又依行政院內政部統計95年
       度平均每人民間消費支出為315,867元（證六號），依霍
       夫曼式計算法扣除期前利息。又原告有5名子女（即長子
       戊○○、次子丙○○、長女庚○○、次女張端蘭、三女
       乙○○），原告之扶養義務人合計有6人，是被告所應分
       擔之扶春費為6分之1，計算其扶養費用為795,136元（計
       算式：315,867元除以1,000,000乘以15,103,875除以6人
       等於795,136元）。
     (四)慰撫金：原告等人分別為被害人之配偶及子女，被害人
       死亡時年65歲。原告丁○○○與被害人辛苦半輩子，共
       同將子女扶養長大，子女等人亦均各有圓滿家庭、正當
       職業，正是一家和樂、適以含飴弄孫、安享天倫之樂之
       時，遽因被告之過失行為而天倫夢碎，原告丁○○○遭
       老年喪偶、原告戊○○等人遭受子欲養而親不待之悲痛
       ，實難以言喻。爰每人各請求150萬元之慰撫金，以資平
       復。
三、被告未於言詞辯論期日到場，惟據其委任訴訟代理人甲○○
    到場所為之陳述略以：依鑑定委員會鑑定結果被告之肇事責
    任為次因，並請求酌減扶養費用、精神慰撫金等語資為抗辯
    。並聲明：原告之訴駁回。
四、兩造不爭執之事項：
  （一）被告辛○○於96年4月10日10時6分許，駕駛車牌號碼：
        2550-KB號自小客車，由臺南市○○路北向南方向行駛
        ，行至國民路538巷口時，其原應注意自小客車行經設
        有行車管制號誌肇車路口，應依速限行駛，且應注意車
        前狀況，隨時採取必要安全措施。而依當時情形又無不
        能注意之情事，竟疏於注意及此，而貿然以超過時速50
        公里之速度行駛。適時恰有由被害人張金火所騎乘之車
        牌號碼：NIU- 128重型機車亦由國民路北向南方向行駛
        ，張金火行經該處慢車道準備左轉時亦疏於注意，未依
        規定左轉，迨辛○○見張金火所騎乘之機車左轉國民路
        538巷時，因而撞上張金火所騎乘之機車，致使張金火
        絆跌於被告所駕車輛前之檔風玻璃上，造成顱內出血不
        治死亡。
  （二）被告因本件過失致死案件經臺灣高等法院臺南分院以97
        年度交上易字第348號上訴駁回確定，被告判處有期徒
        刑一年，減為有期徒刑6月，如易科罰金，以1,000元折
        算1日。
  （三）原告已支出醫療費用1200元及喪葬費用466,400元。
  （四）本件經送請臺灣省臺南區車輛行車事故鑑定委員會鑑定
        ，其鑑定意見為：辛○○駕駛小客車，超速行駛，未注
        意車前狀況，為肇事次因。張金火駕駛普通重型機器腳
        踏車，未依規定左轉，左偏行駛變換車道未注意安全距
        離，為肇事主因。（相驗卷第109頁）
  （五）以上事實，有原告提出之相驗屍體證明書、車輛行車事
        故鑑定委員會函、事故現場圖、喪葬費用單據（以上均
        影本）各一紙為證，並據本院依職權調取上開刑事卷，
        核閱無訛，復為被告訴訟代理人到庭所不爭，應堪信為
        真實。
五、按「因故意或過失不法侵害他人之權利者，負損害賠償責任
    。」、「不法侵害他人致死者，對於支出醫療及增加生活上
    需要之費用或殯葬費之人，亦應負損害賠償責任。」、「不
    法侵害他人致死者，被害人之父、母、子、女及配偶，雖非
    財產上之損害，亦得請求賠償相當之金額。」民法第184條
    第1項、第192條第1項、第194條分別定有明文。本件被告之
    不法侵害行為與原告之配偶張金火死亡間有因果關係，既經
    認定，已如上述，被告對於原告因而所受之損害，自應負賠
    償責任。茲就原告等人請求被告賠償費用，是否應予准許，
    分述為次：
 （一）醫療費用：1,200元。
       原告丁○○○因被害人張金火送醫治療，支出醫療費用
       計新臺幣（下同）1,200元，此有收據1紙可稽，於法有
       據，應予准許。
 （二）喪葬費466,400元部份：原告丁○○○主張其支出喪葬費
       466,400 一節，業據其提出與所述相符之喪葬費收據一
       紙為證，復經被告訴訟代理人所不爭執，故原告丁○○○主張被告應賠償其喪葬費466,400元，於法有據，應予
       准許。
 （三）原告等人各主張慰撫金1,500,000元部分:
       按「不法侵害他人致死者，被害人之父母、子女及配偶
       ，雖非財產上之損害，亦得請求賠償相當金額。」民法
       第194條定有明文。本件原告之配偶及父親因被告之過失
       遭致死亡，原告丁○○○驟遭喪夫之痛；原告戊○○、
       丙○○、己○○、庚○○、乙○○遭喪父之痛，基於親
       情，精神上自受有相當之痛苦，是原告等人請求被告給
       付精神慰撫金，自無不合；查原告丁○○○係高職畢業
       ，現為家庭管理；原告戊○○係國立海洋大學碩士畢業
       ，目前在旭福公司任職，原告丙○○係國立成功大學肄
       業，目前待業中，原告己○○係高中畢業，現為家庭管
       理；原告庚○○係私立文化大學畢業，目前在國立臺灣
       工藝研究所任職；原告乙○○係私立東吳大學畢業，目
       前在奕昱公司任職，此有戶籍謄本、畢業證書及修業證
       明書附卷可稽（本院卷第67頁至72頁）而被告目前為欣
       僑公司台南分公司工作，月薪二萬八千元，名下並無財
       產等情，業據兩造陳明在卷，並有本院調閱稅務電子閘
       門財產所得調件明細表在卷足憑。本院衡酌上開兩造身
       分、地位、及經濟狀況等情事，認原告請求精神慰撫金
       之金額以每人100萬元為適當，逾此數額之請求，尚難
       准許。
 （四）與有過失：另按損害之發生或擴大，被害人與有過失者
       ，法院得減輕賠償金額，或免除之，民法第217條第1項
       定有明文。本件經送請臺灣省臺南區車輛行車事故鑑定
       委員會鑑定，其鑑定意見為：辛○○駕駛小客車，超速
       行駛，未注意車前狀況，為肇事次因。張金火駕駛普通
       重型機器腳踏車，未依規定左轉，左偏行駛變換車道未
       注意安全距離，為肇事主因。（相驗卷第109頁）是本件
       被害人於上述車禍之發生，亦有過失之情，應可認定。
       臺灣省臺南區車輛行車事故鑑定委員會97年7月5日南鑑
       字第0965902101號亦同此認定。本院斟酌上情等情，認
       原告應負擔百分七十肇事責任，被告應負擔百分之三十
       之肇事責任。
 （五）綜上，原告丁○○○得請求之金額為678,820元（計算式
       2,262,736元×0.3＝678820元）（1,200+466,400+795,
       136+1,000, 000=2,262,736）、戊○○、丙○○、己○○、庚○○、乙○○為300,000元（計算式1,000,000元
       ×0.3）。
六、再按本法所稱請求權人，指下列得向保險人請求保險給付或
    向特別補償基金請求補償之人：二因汽車交通事故死亡者，
    為受害人之遺屬；其順位如下：(一)父母、子女及配偶。
    (二)祖父母。(三)孫子女。(四)兄弟姐妹。同一順位之遺屬有數人
    時，按人數平均分配保險給付或補償。保險人依本法規定所
    為之保險給付，視為被保險人損害賠償金額之一部分；被保
    險人受賠償請求時，得扣除之。強制汽車責任保險法第11
    條第1項第2款、第2項、及第32條分別定有明文。經查，本
    件原告已取得汽車強制險給付保險理賠金150萬元（每人各
    25萬元），為原告所是認（本院卷第99頁），則於本件訴訟
    中自應依上開規定予以扣除，因此，經扣除其個人分享之強
    制險給付金額每人250,000元後，被告應給付原告丁○○○
    428,820元；原告戊○○、丙○○、己○○、庚○○、乙○○各50,000元。
七、綜上所述，原告等依侵權行為損害賠償之法律關係，請求被
    告應分別給付原告丁○○○428,820元、原告戊○○、丙○○、己○○、庚○○、乙○○各50,000元，及均自刑事附帶
    民事訴訟起訴狀繕本送達之翌日即96年12月27日起（見本院
    96年交重附民33號卷第25頁之送達證書）至清償日止，按年
    息百分之5計算之利息，洵屬正當，應予准許。逾此部分之
    請求，為無理由，應予駁回。
八、原告各陳明願供擔保，聲請宣告假執行，經核其勝訴部份，
    合於法律規定，爰各酌定相當之擔保金額宣告之；其餘假執
    行之聲請，因該部份訴之駁回而失所依據，應予駁回。
九、末按法院為終局判決時，應依職權為訴訟費用之裁判；各當
    事人一部勝訴、一部敗訴者，其訴訟費用，由法院酌量情形
    ，命兩造以比例分擔或命一造負擔，或命兩造各自負擔其支
    出之訴訟費用，民事訴訟法第87條第1項、第79條分別定有
    明文。本院審酌前開判決結果，認本件訴訟費用以由被告負
    擔10分之2，餘由原告負擔為適當，爰依前開規定，確定如
    主文第3項所示。
十、本件事證已臻明確，兩造其餘攻擊防禦方法與舉證，核與判
    決結果不生影響，爰不一一加以論述，併此敘明。
據上論結：原告之訴為一部有理由，一部無理由，依民事訴訟法
第79條、第87條第1項、第390條第2項，判決如主文。
中    華    民    國    98    年    1     月    23    日
                  民事第二庭    法  官  侯明正
以上正本係照原本作成。
如對本判決上訴，須於判決送達後20日內向本院提出上訴狀。
中    華    民    國    98    年    1     月    23    日
                                書記官  程欣怡


司法院資訊處製作；財團法人民間司法改革基金會備份。
